【裁判字號】    95,台上,1975
【裁判日期】    950907
【裁判案由】    分割共有物
【裁判全文】
最高法院民事判決            九十五年度台上字第一九七五號
    上  訴  人  甲○○民國九.
                        鈞之承.
    兼上列一人
    法定代理人  辛○○即郭士.
    共      同
    訴訟代理人  施竣中律師
    被  上訴人  乙○○兼郭奕.
                丙○○
                丁○○
                戊○○
                己○○
                庚○○
    共      同
    訴訟代理人  黃碧芬律師
上列當事人間請求分割共有物事件，上訴人對於中華民國九十四
年七月二十六日台灣高等法院第二審判決（九十二年度上字第一
二六號），提起上訴，本院判決如下：
    主  文
原判決廢棄，發回台灣高等法院。
    理  由
本件上訴人甲○○、辛○○（即郭士鈞之承受訴訟人－下稱甲○
○等二人）主張：坐落台北市○○區○○段二小段五五三地號、
面積二三七平方公尺，同小段六六八地號、面積三０五平方公尺
及同小段六八七－三地號、面積四一二平方公尺土地（下稱系爭
土地）為兩造所共有，各共有人之應有部分如原判決附表（下稱
附表）１、２、３所示，並無因使用目的不能分割之情形，兩造
亦未訂有不得分割之協議，因共有關係不利於系爭土地之改良與
利用，兩造復未能達成分割之協議等情。爰依民法第八百二十三
條第一項規定，先位聲明求為准將系爭土地變賣分割，及按伊應
有部分之比例分配價金；備位聲明求為按台北市中山地政事務所
民國九十一年五月十五日中土字第一七八號複丈成果圖方案一所
示分割，由伊取得六六八－Ａ００一面積五五‧三二平方公尺，
餘由被上訴人乙○○、丙○○、丁○○、戊○○、己○○、庚○
○（下稱乙○○等六人）共有取得，乙○○等六人就上開分割之
結果協同辦理土地登記並共同將土地交付伊之判決｛第一審判准
兩造共有系爭六六八、六八七－三地號土地予以變賣，並分配價
金，而駁回甲○○等二人其餘之訴。被上訴人就命變賣分割部分
提起上訴，甲○○等二人就第一審駁回其對系爭五五三地號變賣
分割部分提起一部上訴；原審則將第一審所命變賣分割部分廢棄
，改判將上開二筆土地按該判決附圖（下稱附圖）所示方法分割
，由甲○○等二人共同取得六六八－Ａ及六八七－三Ａ部分，其
餘部分於乙○○等六人給付價金後各按附表２、３所示比例保持
共有，並駁回甲○○等二人之上訴，甲○○等二人就其不利部分
提起上訴｝。
被上訴人乙○○等六人則以：系爭土地業經兩造之長輩協議不得
分割，且系爭五五三地號土地上除有訴外人鄭熙聰合法使用土地
外，其餘土地均為法定空地，依建築法第十一條第三項及建築基
地法定空地分割辦法規定，係屬不可分割之土地。又甲○○等二
人就系爭土地所占應有部分範圍甚少，而伊等均願維持共有之狀
態，系爭土地實不宜分割。縱使系爭土地應予分割，分割方式亦
應採原物分割，而非採變價分割等語，資為抗辯。
原審將第一審命將系爭六六八、六八七－三地號土地為變賣分割
之判決予以廢棄，改按附圖所示方法分割，及駁回甲○○等二人
就系爭五五三地號土地變賣分割之上訴，係以：查系爭土地登記
之共有人為郭士鈞（已於九十三年七月二十四日去世，由上訴人
甲○○等二人繼承，尚未辦理繼承登記）、被上訴人乙○○、丙
○○、丁○○、戊○○、己○○、庚○○，應有部分各如附表１
、２、３所示。兩造對於系爭三筆土地均有應有部分，依法均得
請求分割共有物，而系爭三筆土地復無不得分割之協議，是甲○
○等二人請求就系爭三筆土地為分割，並無不許之負面條件存在
。而系爭六六八、六八七－三地號土地亦無不得分割之情形，則
甲○○等二人請求分割上開二筆土地，即屬有據。然依建築法第
十一條第三項及建築基地法定空地分割辦法第三條、第三條之一
、第四條規定，若土地經列為法定空地後，除合於上列規定外，
依法不得分割及移轉；所謂移轉，解釋上自包括因買賣原因所致
之所有權變動。本件系爭五五三地號土地上現有訴外人鄭熙聰所
有之德惠段二小段三二一二建號房屋，經台灣台北地方法院勘明
在卷，而上開房屋之建築基地面積為二三七平方公尺，建築面積
一一二‧二０平方公尺，法定空地面積為一二四‧八０平方公尺
，合計即為系爭五五三地號土地之全部面積，是以該地號土地除
有他人合法使用外，剩餘之土地均為法定空地，除有合乎上開規
定之例外情形外，不得請求分割，而甲○○二人對於是否具有例
外規定之情形，並未舉出佐證，乙○○等六人亦未提出任何資料
以供審酌，足見系爭五五三地號土地應屬不可分割之土地，則甲
○○等二人請求就系爭五五三地號土地併予分割，於法不合。查
本件所得分割之上開兩筆土地面積僅約一三‧０七四坪，以原物
分割，固可能成為畸零地，利用方式將被限制，變價分割可以一
次解決全部紛爭，惟此違反裁判分割以原物分割為優先之原則。
再者，甲○○等二人應有部分僅５％，自不能以其少數人利益而
違反占95％應有部分之大多數人之利益；況甲○○等二人因為剛
辦過繼承登記，變價分割時不用再繳增值稅，而乙○○等六人需
繳高額之增值稅，對於乙○○等六人形成重大之不利益，採變價
分割顯為少數人之利益，而變賣分割會造成增值稅之龐大負擔，
亦非乙○○等六人所能負擔，乙○○等六人也不願意在沒有賣祖
產之自由意願下，還要支出龐大之增值稅，形成被迫減少財產之
不利益，甲○○等二人之變價分割主張完全侵害多數共有人及其
餘郭氏家族之利益。其次，透過變價拍賣會造成賤價賣出，最為
不利，是眾所週知的事實，尤以在經濟不景氣時為甚，甲○○等
二人聲稱會提高價格，是完全背離經驗法則及房地產實務。末查
，倘乙○○等六人要保有土地，因土地是整筆變價拍賣，並非單
純變價拍賣甲○○等二人之應有部分，乙○○等六人必須另籌一
筆錢買下全部土地而非買下甲○○等二人之應有部分，完全多此
一舉，而罔顧多數共有人之利益，由此可見採原物分割較有利多
數共有人，亦符公平正義原則。準此，系爭六六八、六八七－三
地號土地應分割如附圖所示，即系爭六六八地號應分割出六六八
－Ａ部分、系爭六八七－三地號應分割出六八七－三Ａ部分歸甲
○○等二人共有，其餘部分則分歸乙○○等六人保持共有，其各
自應有部分如附表２、３所示。經函請台北市建築師公會鑑定結
果，系爭六六八、六八七－三地號宗地依原物分割，進而影響交
換價值差異之評價補償，六六八地號部分，乙○○等六人應提供
新台幣（下同）二十八萬七千九百四十五元予甲○○等二人補償
，六八七－三地號部分，乙○○等六人應提供一百三十八萬二千
九百七十元予甲○○等二人補償。又因甲○○等二人應有部分甚
少，無論如何分割其位置，均無法改變其為畸零地之事實，至上
開鑑定方法是否採土地開發分析法與收益法，均無礙於原物分割
之適切，況該公會之勘估與分析與鑑定土地價值之成例並不違背
，鑑定結果或與當事人認知有所誤差，仍不失其可行性等詞，為
其判斷之基礎。
按分割共有物乃係直接對於共有物之權利有所變動，性質上屬於
處分行為，故共有不動產之共有人中有已死亡者，依民法第七百
五十九條之規定，其繼承人自非先經繼承登記，不得訴請分割共
有物。查上訴人甲○○等二人就其被繼承人郭士鈞所遺應有部分
，原審一方面認尚未辦理繼承登記，又一方面認剛辦過繼承登記
，非無理由前後矛盾之違誤，究竟甲○○等二人已否辦妥繼承登
記？攸關其能否訴請分割系爭土地，原審未遑依職權詳為調查，
遽准就系爭六六八及六八七－三地號土地為裁判分割，已有可議
。其次，系爭五五三地號土地，係可供建築之基地，目前一部分
（面積一一二‧二０平方公尺）為第三人建屋使用，其餘（面積
一二四‧八０平方公尺）則為法定空地，並非全部土地均作為法
定空地使用，能否以其僅以部分面積作為法定空地使用，遽認不
得以原物分配以外之方法為分割？已非無疑；且建築法第十一條
第三項規定，應留設之法定空地，非依規定不得分割、移轉，並
不得重複使用；似在避免法定空地之重複使用，遂適度地限制其
分割、移轉。若法定空地分割或移轉結果，並無重複使用之情形
，是否亦不得為之？亦非無推求之餘地。又分割共有物之訴，係
使共有關係變為單獨所有。故以原物分配於各共有人時，除應顧
及均衡之原則外，並須就各共有人應行分得之範圍，例如面積多
寡、交通、位置等等，予以確定，否則名為判決分割，實際仍難
收判決分割之效果，自非法之所許（本院五十五年台上字第一九
八二號判例參照）。查原審就系爭六六八及六八七－三地號土地
所採之分割方案，似未經地政機關實測，則分割線所據之圖根點
何在不明，兩造之分配位置是否確定？已有疑問。再者，法院定
共有物之分割方法，須依公平原則，依共有物之性質，斟酌分割
後之經濟效用，而為適當之分割。且依土地稅法第二十八條但書
規定，因繼承而移轉之土地，免徵土地增值稅；則系爭土地如變
賣分割時，甲○○等二人是否即無庸再繳納土地增值稅？各共有
人應繳納之土地增值稅額若干？如何計算？何以會對於被上訴人
形成重大之不利益？原審皆未調查審認並敘明所認定之依據，遽
爾以該理由摒棄甲○○等二人主張變賣分割之方法，亦嫌率斷。
末按，法院固得就鑑定人依其特別知識觀察事實，加以判斷而陳
述之鑑定意見，依自由心證判斷事實之真偽。然就鑑定人之鑑定
意見可採與否，則應踐行調查證據之程序而後定其取捨。倘法院
不問鑑定意見所由生之理由如何，遽採為裁判之依據，不啻將法
院採證認事之職權委諸鑑定人，與鑑定僅為一種調查證據之方法
之趣旨，殊有違背（本院七十九年台上字第五四０號判例參照）
。查本件甲○○等二人就台北市建築師公會鑑定系爭土地分割補
償價格及方法，於原審時已具狀多所質疑（見二審卷(二)第一一、
一二頁），而該公會係依路線價估價法估價（之見該鑑定報告書
第四頁），與原審受命法官命該公會依甲○○等二人之被繼承人
郭士鈞主張之開發分析法及收益法鑑價不同（見二審卷(一)第四三
五頁），原審未再詳為調查，且未說明該公會鑑價之成例為何？
遽以該公會鑑價結果為命補償之依據，尚非妥適。且共有物之原
物分割，依民法第八百二十五條規定觀之，係各共有人就存在於
共有物全部之應有部分互相移轉，使各共有人取得各自分得部分
之單獨所有權。故原物分割而應以金錢為補償者，倘分得價值較
高及分得價值較低之共有人均為多數時，該每一分得價值較高之
共有人即應就其補償金額對於分得價值較低之共有人全體為補償
，並依各該短少部分之比例，定其給付金額，方符共有物原物分
割為共有物應有部分互相移轉之本旨（本院八十五台上字第二六
七六號判例參照）。查本件兩造均為多數，甲○○等二人如已辦
妥分別共有之繼承登記，則原審命乙○○等六人應補償甲○○等
二人之金額，僅載明其總額，而未按各人之應有部分比例分別定
其給付金額，殊與共有物原物分割為共有物應有部分互相移轉之
本旨有違。上訴論旨，指摘原判決不當，求予廢棄，不能認為無
理由。至系爭六八七－三地號土地之原共有人郭奕清，既於原審
訴訟程序進行中將其應有部分全部讓與乙○○，並經兩造同意後
由乙○○承當該部分訴訟，自無再同列郭奕清為被上訴人之餘地
，併予敘明。
據上論結，本件上訴為有理由，依民事訴訟法第四百七十七條第
一項、第四百七十八條第二項，判決如主文。
中    華    民    國  九十五  年    九    月    七    日
                      最高法院民事第八庭
                          審判長法官  朱  建  男
                                法官  顏  南  全
                                法官  許  澍  林
                                法官  鄭  傑  夫
                                法官  蘇  清  恭
      本件正本證明與原本無異
                                      書  記  官
中    華    民    國  九十五  年    九    月  二十一  日
                                                      J


司法院資訊處製作；財團法人民間司法改革基金會備份。
